【裁判字號】    97,交易,215
【裁判日期】    971231
【裁判案由】    過失致重傷害
【裁判全文】
臺灣嘉義地方法院刑事判決             97年度交易字第215號
公  訴  人  臺灣嘉義地方法院檢察署檢察官
被      告  甲○○
上列被告因過失致重傷案件，經檢察官提起公訴（97年度偵字第
1874號），本院判決如下：
    主  文
甲○○因過失傷害人致重傷，處有期徒刑捌月。
    犯 罪 事 實
一、甲○○於民國97年1月29日晚上8時15分許，駕駛車牌號碼47
    10—LU號自用小貨車，於嘉義縣竹崎鄉○○○○○路26.1公里
    處（即嘉義縣竹崎鄉灣橋村埤堂24號前東向道路上），逆向
    倒車駛出時，應注意停車應依車輛順行方向緊靠道路右側，
    且快車道不得倒車，倒車時應謹慎緩慢後倒，並應注意其他
    車輛，且應按遵行方向行駛，而依當時天候晴、夜間有照明
    ，柏油路段、路面乾燥、無缺陷、無障礙物、視距良好，又
    無不能注意之情形，竟疏於注意及此，於同日晚上8時29分
    許，貿然於上開路段將逆向停放之自用小貨車倒車進入快車
    道，嗣吳宗霖騎乘車牌號碼G9G—797號重型機車由西向東駛
    至，閃避不及，擦撞吳啟榮前揭自用小貨車右後車身欄板，
    吳宗霖因而人車倒地，受有挫傷性硬腦膜下出血（右側）、
    挫傷性硬腦膜外出血（左側）、左大腿骨骨折等傷害，雖經
    治療仍呈植物人狀態，而屬難以回復至正常狀態之重傷害。
    吳啟榮肇事後，旋報警處理，並向到場處理之警員坦承上情
    ，自首而願接受裁判。
二、案經吳宗霖之法定代理人乙○○訴由嘉義縣警察局竹崎分局
    報告臺灣嘉義地方法院檢察署檢察官偵查起訴。
    理  由
壹、程序事項
一、按除簡式審判程序、簡易程序及刑事訴訟法第376條第1款、
    第2款所列之罪之案件外，第一審應行合議審判，刑事訴訟
    法第284條之1定有明文。本件被告所犯係刑事訴訟法第376
    條第1款所列之最重本刑為3年以下有期徒刑、拘役或專科罰
    金之罪，依法獨任進行審理程序，合先敘明。
二、按被告以外之人於審判外之言詞或書面陳述，除法律有規定
    者外，不得作為證據，刑事訴訟法第159條第1項定有明文，
    即排除傳聞證據，目的在於確保當事人反對詰問權，然為兼
    衡訴訟程序之進行，設有傳聞證據例外之規定。本件判決引
    用之證據，有關證據能力部分，分述如下：
(一)本件道路交通事故現場圖、道路交通事故調查報告表(一)、(二)
    各1份（見警卷第16至18頁），係交通警察機關對於交通事
    故現場，於勘查、蒐證後所作之事故現場相關車輛停放、煞
    車痕跡等情狀之繪圖、報告，製作警員有據實記載之義務，
    僅記載現場各種客觀情狀，並未加入個人判斷之意見，可信
    性極高，且至審判期日已無重現現場相關跡證、數據之可能
    ，具有一定程度之不可替代性，屬刑事訴訟法第159條之4第
    1款所定之「公務員職務上製作之紀錄文書」，應認有證據
    能力。至於竹崎分局警備隊處理道路交通事故肇事人自首情
    形紀錄表1紙（見警卷第15頁），亦係警員於到場處理時，
    紀錄被告有無自首情事，供司法機關調查肇事人有無自首情
    形使用，亦未加諸個人判斷，應認亦為刑事訴訟法第159條
    之4第1款所定之文書，而有證據能力。
(二)卷附財團法人嘉義基督教醫院（下稱嘉基醫院）於97年2月
    18日、97年4月16日出具之診斷證明書2份（見警卷第19頁；
    偵查卷第15頁）、中山醫學大學附設醫院於97年8月6日出具
    之診斷證明書1紙（見本院依職權調閱之本院97年度禁字第9
    4號卷，下稱禁字卷，第3頁），乃被告以外之人，即從事診
    斷之醫院醫師於審判外所為之書面陳述，屬於傳聞證據，惟
    該診斷證明書，係醫師針對個案而製作之診斷書，雖與刑事
    訴訟法第159條之4第2款所示之從事業務之人，於通常業務
    過程不間斷、有規律而準確記載，大部分紀錄完成於業務終
    了前後，並未預見日後可能提供作為證據之紀錄文書或證明
    文書有間。然醫師依醫師法第17條之規定，如無法令規定之
    理由，不得拒絕診斷書之交付，且若出具與事實不符之診斷
    書，依醫師法第28條之4第5款之規定，可處罰鍰，並得併處
    限制執業範圍、停業處分或廢止其執業執照，情節重大者，
    並得廢止其醫師證書，可徵醫師出具之診斷書若有錯誤、虛
    偽，醫師之執業執照、醫師證書均可能因而廢止，且尚有醫
    院依法保存之病歷可為佐證，診斷證明書虛偽可能性極小。
    是前揭醫院醫師出具本件被害人吳宗霖交通事故後至院急診
    、治療之診斷證明書，認無虛妄情事而具高度可信性，屬刑
    事訴訟法第159條之4第3款所稱之其他於可信之特別情況下
    所製作之文書，自應有證據能力。至於本院97年度禁字第94
    號裁定（見禁字卷第13至14頁），係被害人之父乙○○、兄
    吳佳賢依法聲請將被害人宣告為禁治產人，由法官依法定程
    序調查後，復依證據所為認定而裁定，並經確定在案，具高
    度可信性，揆諸前揭說明，依刑事訴訟法第159條之4第3款
    之規定，亦認有證據能力。
(三)至於卷附臺灣省嘉雲區車輛行車事故鑑定委員會97年9月12
    日嘉雲鑑970507字第0975802885號鑑定意見書、臺灣省車輛
    行車事故覆議鑑定委員會97年10月20日覆議字第0976203953
    號函覆之覆議意見各1份（見偵查卷第21至24、31頁），本
    質上雖係鑑定人員於審判外之書面陳述，然此係上開委員會
    於本案偵查時，受檢察官之囑託，依刑事訴訟法第206條第1
    項規定提出書面報告，是屬刑事訴訴法第159條第1項「被告
    以外之人於審判外之言詞或書面陳述，除法律有規定者外，
    不得作為證據。」，所稱「法律有規定者」之例外情形，即
    具有證據能力。至於澄清綜合醫院97年10月16日澄高字第97
    0448號函檢送之被害人鑑定報告1份（見禁字卷第10至12頁
    ），亦係法官囑託醫生就被害人有無心神喪失等狀態為鑑定
    ，依前述說明，該份鑑定報告亦應認具證據能力。
(四)又被告以外之人於審判外之陳述，雖不符前4條（即刑事訴
    訟法第159條之1至之4）之規定，而經當事人於審判程序同
    意作為證據，法院審酌該言詞陳述或書面陳述作成時之情況
    ，認為適當者，亦得為證據；當事人、代理人或辯護人於法
    院調查證據時，知有第159條第1項不得為證據之情形，而未
    於言詞辯論終結前聲明異議者，視為有前項之同意，此觀刑
    事訴訟法第159條之5規定甚明。本件公訴檢察官及被告於本
    院準備程序及審理時對於證人乙○○於警詢之證述證據能力
    ，均表示同意作為本案之證據，且迄於言詞辯論終結前亦未
    聲明異議。本院審酌前揭證人之陳述作成時之情況，核無違
    法取證或其他瑕疵，認為以之作為證據為適當，自得作為證
    據。
(五)至於證號查詢汽車駕駛人及機車駕駛人、車號查詢汽車及重
    型機車車籍4份（見警卷第39至42頁），係公路主管機關就
    車主、地址、車牌、顏色、引擎號碼及年份等以機械記錄提
    供予司法機關上網查詢，又被害人之中華民國身心障礙手冊
    影本1份（見本院卷第27頁），係嘉義縣政府依其目前為植
    物人狀態，障礙等級為極重度，經鑑定後核發之證明，提供
    予被害人及其家屬，為審核後之客觀記載證明，非被告以外
    之人於審判外之言詞或書面陳述，非為傳聞證據，均無刑事
    訴訟法第159條第1項之適用。另卷附交通事故現場蒐證照片
    38 張（見警卷第20至38頁），係以科學、機械之方式，對
    於所拍攝內容所為忠實且正確之記錄，性質上並非供述證據
    ，亦無刑事訴訟法第159條第1項規定之適用，併以說明。
貳、實體事項
一、訊據被告甲○○，坦認案發前將車牌號碼4710—LU號自用小
    貨車停放在上址，車頭朝嘉義市方向，並未依循路面邊緣停
    放，而係如道路交通事故現場圖繪製方向停放，案發當時坐
    在自用小貨車內等情，然矢口否認有何駕駛行為，並致被害
    人重傷害之犯行，辯稱：當時係在溫車，停車時自用小貨車
    車頭朝嘉義市方向，右後車身確實有稍微占到快車道，然被
    害人騎乘機車速度甚快，撞到自用小貨車右後方，自用小貨
    車因受大力撞擊，導致迴轉左後車身撞上水泥橋墩，並未看
    到被害人騎乘機車而至，鑑定報告所述伊有駕車行為並且倒
    車係不實云云。惟查：
(一)被害人騎乘車牌號碼G9G－797號重型機車，由嘉義市往嘉義
    縣竹崎鄉方向，在嘉義縣竹崎鄉灣橋村埤堂24號前東向道路
    上，機車前車頭撞到被告之前揭自用小貨車右後車身，被害
    人因而人車倒地等情，業據被告供述屬實，並有道路交通事
    故現場圖、道路交通事故調查報告表(一)、(二)、證號查詢汽車
    駕駛人及機車駕駛人、車號查詢汽車車籍及重型機車車籍各
    1份及現場照片38張在卷可稽（見警卷第16至18、20至42頁
    ），又被害人因本件交通事故，受有挫傷性硬腦膜下出血（
    右側）、挫傷性硬腦膜外出血（左側）、左大腿骨骨折等傷
    害，於97年1月29日至嘉基醫院接受緊急左側開腦手術及右
    側顱骨切除手術，並於2月8日接受左大腿骨骨折內固定術，
    97年3月3日轉嘉義榮民醫院，再於4月7日至嘉基醫院接受頭
    骨整形手術，復因腦傷合併雙側癱瘓，認知功能受損，於97
    年7月10日至中山醫學大學附設醫院接受治療，此有嘉基醫
    院9 7年2月18日、97 年4月16日、中山醫學大學附設醫院97
    年8月6日出具之診斷證明書各1份在卷為憑（見警卷第19頁
    ；偵查卷第15頁；禁字卷第3頁），而被害人經救治後仍意
    識不清醒，無法言語表達意思，對外界刺激無適當反應，頭
    部有開刀疤痕，頸部有氣切疤痕，四肢捲曲，因腦傷後遺症
    ，為重度器質性精神症，日常生活完全需他人協助，社會職
    業功能亦達重度障礙，認知功能方面，如判斷力、現實感及
    思考能力亦受腦傷之影響，以致無法合理且適當處理自身事
    務，需家人協助方能避免其權益受損，目前之精神狀態屬重
    度障礙，已達心神喪失程度，此有澄清綜合醫院97年10月16
    日澄高字第970448號函檢送之精神狀況鑑定書1份在卷可稽
    （見禁字卷第10至12頁），且被害人因目前呈植物人之狀態
    ，已領有殘障手冊，並經其父乙○○、兄吳佳賢向本院聲請
    宣告禁治產，此有本院97年度禁字第94號民事裁定、中華民
    國身心障礙手冊影本各1份存卷足佐（見禁字卷第13至14頁
    ；本院卷第27頁），是依據卷內相關事證，被害人所受之身
    體傷害，顯屬重大難治之傷害，符合刑法第10條第4項第6款
    重傷害情形，堪已認定。
(二)被告於警詢時自承：肇事前將自用小貨車停放在上址，車頭
    朝嘉義市，係斜斜停放等語（見警卷第6頁），並對卷附道
    路交通事故現場圖所繪現場情形並不爭執，由現場圖所示自
    用小貨車停放位置及角度（即虛線A車），可見自用小貨車
    停放時，未依順行方向緊靠道路右側停放，且係停放在實白
    線外側，此有道路交通事故現場圖1紙附卷堪參（見警卷第
    16頁），再觀諸現場照片，機車倒地刮地痕起點在快車道內
    ，呈由白實線外側往內車道偏行刮行長1公尺（現場圖繪製
    刮地痕起點在白實線外側，與現場照片不符，顯然有誤），
    另快車道上至自用小貨車車體下方留有油漬，且自用小貨車
    肇事後右後輪下方亦有油漬，分佈呈現一體性，應係遭撞擊
    後而掉落，此有現場照片在卷可稽（見警卷第23、24、28、
    30頁），均徵2車撞擊地點係在白實線內側之快車道上，即
    自用小貨車遭撞擊時，右後車身已橫越白實線，佔據在實白
    線內側之快車道上，且應已佔據約3分1之快車道，非僅在白
    實線外側，前揭道路交通事故現場圖所繪製被告自承自用小
    貨車停放位置（虛線A車）在白實線外側，顯然與自用小貨
    車遭撞擊時位置並非相同，可徵被告停放自用小貨車時，係
    以道路交通事故現場圖所示方向，停放在實白線外側，然因
    倒車之駕駛行為，將自用小貨車往快車道方向倒車，右後輪
    已橫跨至實白線內側之快車道上，始發生碰撞，被告應有倒
    車駕駛行為，應屬無疑，又肇事時機車係行駛在快車道，而
    非由白實線外側往內側車道偏行，亦堪認定。復輔以自用小
    貨車右側後方車身欄板遭撞擊，有凹陷情形，機車車頭部分
    則幾乎全毀，自用小貨車原車頭朝西南方，撞擊後致車頭朝
    西北方，左後車尾部分撞上水泥橋墩，又自用小貨車底盤較
    高，橋墩水泥與自用小貨車車輪高度相當，底盤卡住橋墩而
    停止，均有現場照片在卷為參（見警卷第24頁），另佐諸現
    場並無自用小貨車煞車輪痕，僅機車倒地刮地痕，油漬由快
    車道上往白實線方向至車道外側成弧狀滴落，機車並無煞車
    痕跡等情，更見被告應係駕駛行為，正起步倒車，右後車輪
    部分車身進入快車道，被害人騎乘機車因未及反應，直接撞
    上被告駕駛之自用小貨車右後側車身部位，至為灼然。被告
    於警詢時辯稱：當時只發動引擎溫車，係空檔手煞車微拉云
    云（見警卷第2頁），於本院審理時再辯解：當時車停放該
    處，並未開車，因隔天欲駕車至高雄，先拿東西去車上放，
    並先溫車云云（見本院卷第23頁），然為隔日駕車至高雄，
    今日先行「溫車」之說詞，已難令人信服，況且依前揭事證
    判斷，自用小貨車遭撞擊時，其右後輪，甚至後半車身，已
    佔據約快車道之3分之1，衡諸被告所稱停放時僅一小部分在
    快車道上，更徵肇事前被告確已有倒車之駕駛行為，並進入
    快車道內，其所執並無駕車行為云云，顯非可信。
(三)按停車時應依車輛順行方向緊靠道路右側，又汽車倒車時，
    在快車道危險地帶，不得倒車，另倒車時應顯示倒車燈光或
    手勢後，謹慎緩慢後倒，並應注意其他車輛及行人，道路交
    通安全規則第110條第2、3款、第112條第2項分別訂有明文
    ，且汽車駕駛人倒車時，有下列情形之一者，處新臺幣600
    元以上1,200元以下罰鍰：一、…在快車道倒車；二、倒車
    前未顯示倒車燈光，或倒車時不注意其他車輛或行人，另汽
    車駕駛人，爭道行駛有下列情形之一者，處新臺幣600元以
    上1,800元以下罰鍰：一、不按遵行之方向行駛，此觀道路
    交通管理處罰條例第45條第1款、第50條第1款規定甚明，以
    被告高職畢業之智識程度，領有駕駛執照，此有證號查詢汽
    車駕駛人資料1紙在卷為憑（見本院卷第49頁），駕車時即
    應注意前揭交通安全規範，又本件路段為劃有分向線之2線
    道，快車道未禁行機車，且外側路面有2公尺寬，可供自用
    小貨車倒車，非必要於快車道進行倒車，輔以當時天候晴、
    夜間有照明，柏油路段、路面乾燥、無缺陷、無障礙物、視
    距良好，此有前揭道路交通事故調查報告表及現場照片可稽
    ，復無不能注意情事，所駕駛之自用小貨車，縱原先係停放
    上址，然亦未遵照順行方向緊靠道路右側停放，顯係逆向停
    放，又貿然倒車進入快車道，致被害人騎乘機車閃避不及，
    直接撞擊自用小貨車右後方車身，被害人因而呈植物人狀態
    ，受有重傷害，被告駕駛行為顯有過失甚明。
(四)又本件經送臺灣省嘉雲區車輛行車事故鑑定委員會鑑定結果
    ，認定：「甲○○駕駛自小貨車，夜間逆向、倒車不當且未
    注意右側來車，為肇事原因，吳宗霖駕駛重機車，無肇事原
    因」等語，有該鑑定委員會97年9月12日嘉雲鑑970507字第0
    975802885號函檢送之嘉雲區970507案鑑定意見書1份附卷足
    考（見偵查卷第21至24頁），另經送臺灣省車輛行車事故覆
    議鑑定委員會覆議，亦維持前揭鑑定意見，此亦有覆議委員
    會97年10月20日覆議字第0976203953號函1紙在卷為按（見
    偵查卷第31頁），與本院前揭認定被告駕車有過失乙節相當
    ，是被告確有駕駛上開車輛，逆向停車後倒車不當，且未注
    意右側來車之過失駕駛行為無訛。至於被告另辯稱：被害人
    騎乘機車速度甚快，亦有肇事原因云云，然證人丙○○於本
    院審理時到庭證述：未目睹相撞情形，僅聽到碰一聲，看到
    被害人飛出來倒在地上，不知當時機車車速或有無超速等語
    （見本院卷第35、37頁），即證人並未證述被害人騎乘機車
    確有超速情形，再佐以被告駕駛自用小貨車正倒車進入快車
    道之際，被害人騎乘重型機車未及反應而撞上，時速縱為限
    速之50公里或超速之60公里，依相撞之物理作用，均有可能
    造成撞擊後被告之自用小貨車旋轉之情形，是前揭證人既無
    法證明被害人騎乘機車確有超速情形，本院復查無其他積極
    事證足以認定被害人騎乘機車確有超速情形，又本路段快車
    道並未禁行機車，亦查無被害人有其他駕駛過失情事，被告
    所執辯解，要難可採。再被告上開過失行為直接造成被害人
    重傷害，其過失駕駛行為與被害人重傷害結果間具有相當因
    果關係，被告應負過失致重傷責任至明。
(五)綜上所述，被告前揭所辯，顯係事後飾卸之詞，均無足採。
    本件事證明確，被告犯行，洵堪認定，應予依法論科。
二、被告駕駛自用小貨車，應注意停車應依車輛順行方向緊靠道
    路右側，且快車道不得倒車，倒車時應謹慎緩慢後倒，並應
    注意其他車輛，且應按遵行方向行駛，而依當時天候晴、夜
    間有照明，柏油路段、路面乾燥、無缺陷、無障礙物、視距
    良好，又無不能注意之情形，竟疏於注意及此，貿然於上開
    路段逆向倒車，嗣被害人騎乘重型機車由西向東駛至，擦撞
    自用小貨車右後車身欄板，被害人因而人車倒地，受有挫傷
    性硬腦膜下出血（右側）、挫傷性硬腦膜外出血（左側）、
    左大腿骨骨折等傷害，雖經治療仍呈植物人狀態，而屬難以
    回復至正常狀態之重傷害。核被告所為，係犯刑法第284條
    第1項後段之過失致重傷罪。又被告肇事後，主動報案，並
    待警員至現場處理，當場向警方承認為肇事人，業據被告供
    述在卷（見警卷第6頁），並有竹崎分局警備隊處理道路交
    通事故肇事人自首情形紀錄表1紙在卷為佐（見警卷第15頁
    ），是被告對於未發覺之犯罪自首而接受裁判，依刑法第62
    條前段規定減輕其刑。爰審酌被告逆向停車，且貿然倒車進
    入快車道，使被害人騎乘機車閃避不及，發生前揭交通事故
    ，致使被害人因本件車禍致呈植物人狀態之嚴重傷害，而無
    法回復正常狀態，不僅造成被害人身心極大損害，且日後之
    醫療照顧，對於其家人亦造成精神上及經濟上之重大負擔，
    情節非輕，兼衡被告犯後之態度，迄今並未與被害人家屬達
    成和解，取得諒解，本件被告應負全部過失責任，前無任何
    刑事案件紀錄之素行，此有臺灣高等法院被告前案紀錄表1
    份在卷可稽，自承與父、母親、妻、子同住，從事房地產工
    作暨公訴意旨量刑之意見等一切情狀，量處如主文所示之刑
    ，以示懲儆。
據上論斷，應依刑事訴訟法第299條第1項前段，刑法第284條第1
項後段、第62條前段，刑法施行法第1條之1第1項、第2項前段，
判決如主文。
本案經檢察官陳昱奉到庭執行職務
中    華    民    國    97    年    12    月    31    日
                  交通法庭    法  官  林青怡
以上正本證明與原本無異。
如不服本判決應於收受判決後10日內向本院提出上訴書狀，並應
敘述具體理由；其未敘述上訴理由者，應於上訴期間屆滿後20日
內向本院補提理由書（均須按他造當事人之人數附繕本）「切勿
逕送上級法院」。告訴人或被害人如對於本判決不服者，應具備
理由請求檢察官上訴，其上訴期間之計算係以檢察官收受判決正
本之日期為準。
中    華    民    國    97    年    12    月    31    日
                              書記官  李佳惠
附錄本案論罪科刑法條：
刑法第284條：
因過失傷害人者，處6月以下有期徒刑、拘役或5百元以下罰金，
致重傷者，處1年以下有期徒刑、拘役或5百元以下罰金。
從事業務之人，因業務上之過失傷害人者，處1年以下有期徒刑
、拘役或1千元以下罰金，致重傷者，處3年以下有期徒刑、拘役
或2千元以下罰金。


司法院資訊處製作；財團法人民間司法改革基金會備份。
